【裁判字號】    95,判,1512
【裁判日期】    950914
【裁判案由】    綜合所得稅
【裁判全文】
最  高  行  政  法  院  判  決
                                     95年度判字第01512號
上  訴  人  甲○○
訴訟代理人  潘東翰律師
被 上訴 人  財政部臺北市國稅局
代  表  人  許虞哲
上列當事人間因綜合所得稅事件，上訴人對於中華民國94年3月1
7日臺北高等行政法院92年度訴字第4545號判決，提起上訴，本
院判決如下：
    主  文
上訴駁回。
上訴審訴訟費用由上訴人負擔。
    理  由
一、上訴人於原審起訴主張：上訴人民國89年度綜合所得稅結算
    申報，經被上訴人查得上訴人漏未申報本人、配偶林正泰及
    受扶養親屬林傑華、林佳怡之營利、利息、其他所得計新臺
    幣（下同）17,048,849元，短漏報所得稅額5,444,110元，
    被上訴人據此處上訴人0.2倍之罰鍰計1,088,800元（計至百
    元止）。上訴人對罰鍰處分不服，提起復查、訴願，均遭駁
    回。惟查（一）依稅捐稽徵法第48條之1規定，納稅義務人
    自動向稅捐稽徵機關補報並補繳所漏稅款者，凡屬未經檢舉
    、未經稽徵機關或財政部指定之調查人員進行調查之案件，
    各稅法所定關於逃漏稅之處罰一律免除。而所稱進行調查案
    件，應解釋為稽徵機關人員著手調查之日期為準，始符合立
    法之本意。本件上訴人於91年8月28日自動補報並補繳所漏
    稅款在案，而原處分作成時已在該日3個月後，被上訴人復
    僅依內部資料彙整股利憑單、緩課股票轉讓所得憑單等之內
    部作業作為調查基準日，以該日期早於上訴人自動補報補繳
    之日期為由而予以處罰，實違反前述稅捐稽徵法之意旨。（
    二）上訴人89年度綜合所得稅之申報係完全依所收到之扣繳
    憑單按時申報，因未收到新漢電腦股份有限公司（下稱新漢
    公司）所得稅扣繳憑單，以致未計入申報，惟上訴人於自行
    發現後即自動申報補繳，並非故意不報，然被上訴人原處分
    作成前，未向任何所得來源單位函查或調查資料，亦未發函
    通知上訴人有漏報所得之情事，單純以其外界無從知悉之內
    部資料彙整日期處罰上訴人，剝奪上訴人依稅捐稽徵法第48
    條之1所賦予保障自動補報補繳免罰之法律權益，故其濫用
    行政權，違反法律規定，損害上訴人憲法所保障之生存權、
    工作權及財產權，爰請求撤銷訴願決定及原處分等語。
二、被上訴人則以：（一）被上訴人所屬士林稽徵所於寄發原處
    分書前，即於91年6月24日進行調閱相關資料並詳予紀錄在
    案，此有記載調閱日期之系爭漏報所得之股利憑單、緩課股
    票轉讓所得申報憑單資料附卷可稽，依財政部82年11月3日
    台財稅第821501458號函釋（下稱財政部82年函釋）意旨，
    本件應以最先作為之日即91年6月24日為調查基準日。惟上
    訴人遲至91年8月28日始補報漏報所得並補繳所漏之稅額，
    故無稅捐稽徵法第48條之1自動補報補繳免罰規定之適用。
    （二）被上訴人係依稅捐稽徵法施行細則第15條規定裁處上
    訴人系爭罰鍰，並非如上訴人所稱，需先函查上訴人有漏報
    所得之情事，稽徵機關才可據以處罰，此亦與憲法保障人民
    之財產權無涉。又扣繳憑單雖為抵繳稅款之依據，惟非申報
    所得之唯一憑據，上訴人未收到扣繳憑單，可向扣繳單位查
    詢或申請補發，尚不能以未收到扣繳憑單為由而免其申報義
    務。是上訴人應注意、能注意而未注意，縱非故意，仍難卸
    免其過失漏報之責任，參諸司法院釋字第275號解釋，上訴
    人自仍應受罰。又審酌其違章情節，亦無稅務違章案件減免
    處罰標準免罰規定之適用。從而原處分按上訴人所漏稅額，
    從輕處0.2倍之罰鍰，並無違誤等詞置辯。
三、原審斟酌全辯論意旨及調查證據之結果，以：（一）依原處
    分卷所附新漢公司之10紙股利憑單、緩課股票轉讓所得憑單
    顯示，該等資料係於91年6月24日由被上訴人承辦人員調閱
    資料後所列印。再依原處分卷所附上訴人綜合所得稅核定通
    知書89年度申報核定顯示係於91年7月3日列印，由該申報核
    定通知顯示被上訴人已將上訴人漏未申報之新漢公司營利所
    得詳予列明，該通知書核定情況亦註明代號為「Ｕ」，亦即
    屬應逐案調閱資料之違章案件，足見被上訴人於上訴人就其
    關於新漢公司所漏申報之營利所得，於91年8月28日自動補
    報前，業已進行調閱相關資料，依財政部82年函釋意旨，若
    於寄發處分書前經稽徵機關進行函查、調卷、調閱相關資料
    或其他調查作為者，係以最先作為之日為調查基準日，故上
    訴人主張上開股利憑單、緩課股票轉讓所得憑單等係屬內部
    作業，尚不能作為調查基準日乙節，尚非可採。（二）上訴
    人漏報系爭所得高達17,048,849元，申報時自應注意有該大
    筆金額之所得應加以申報，縱上訴人未收到扣繳憑單，亦可
    向扣繳單位查詢或申請補發，尚不能以未收到扣繳憑單為由
    而免其申報義務，故上訴人應注意、能注意而未注意申報系
    爭所得，縱非故意，仍難卸免其過失漏報之責任，參諸司法
    院釋字第275號解釋，自仍應受罰。上訴人主張其因未收到
    新漢公司所得稅扣繳憑單，以致未計入申報，並非故意不報
    ，且已自動申報補繳，被上訴人逕行處分之行為使上訴人財
    產遭受重大損失，損及憲法保障之生存權、工作權及財產權
    云云，並不足作為其免罰之論據。從而原處分並無違誤，訴
    願決定予以維持，亦無不合。上訴人訴請撤銷，為無理由，
    應予駁回等語，作為其判決之論據。
四、上訴意旨略以：（一）依臺北高等行政法院91年度簡字第75
    5號判決意旨，被上訴人於91年6月24日由其承辦人員調閱本
    件資料時，即應告知上訴人有系爭所得漏未申報，故被上訴
    人逕予裁處上訴人罰鍰，實有未當。原審未慮及此而為判決
    ，實有判決不適用法規或適用不當之違法。（二）財政部82
    年函釋將寄發處分書（發文日）及稽徵機關最先作為之日並
    列為調查基準日，依比例原則，以前者對人民權益損害最小
    ，故應優先適用，從而原判決有不適用法規或適用不當之違
    法等語。
五、本院查：按「納稅義務人應於每年2月20日起至3月底止，填
    具結算申報書，向該管稽徵機關，申報其上一年度內構成綜
    合所得總額之項目及數額，以及有關減免、扣除之事實，並
    應依其全年應納稅額減除扣繳稅額及可扣抵稅額，計算其應
    納之結算稅額，於申報前自行繳納。」及「納稅義務人未依
    本法規定自行辦理結算申報，但對依本法規定應申報課稅之
    所得額有漏報或短報情事者，處以所漏稅額兩倍以下之罰鍰
    。」分別為行為時所得稅法第71條第1項前段及第110條第1
    項所明定。次按「納稅義務人自動向稅捐稽徵機關補報並補
    繳所漏稅款者，凡屬未經檢舉、未經稽徵機關或財政部指定
    之調查人員進行調查之案件，左列之處罰一律免除…」為稅
    捐稽徵法第48條之1所明定。又「綜合所得稅納稅義務人如
    短漏報所得或未依法辦理結算申報已達裁罰標準之漏稅案件
    ，除列選案件外，應以寄發處分書日（發文日）為調查基準
    日。惟若於寄發處分書前經稽徵機關進行函查、調卷、調閱
    相關資料或其他調查作為者，稽徵機關應詳予紀錄以資查考
    ，並以最先作為之日為調查基準日。」並有財政部82年11月
    3日台財稅第821501458號函釋可資參佐。經查上訴人89年度
    綜合所得稅結算申報，經被上訴人查得上訴人漏未申報本人
    、配偶林正泰及受扶養親屬林傑華、林佳怡之營利、利息、
    其他所得計17,048,849元，短漏報所得稅額5,444,110元，
    被上訴人據此處上訴人0.2倍之罰鍰計1,088,800元（計至百
    元止），自無不合。上訴人固稱其已於91年8月28日自動補
    報並補繳所漏稅款在案，而原處分作成時已在該日3個月後
    ，被上訴人復僅依內部資料彙整股利憑單、緩課股票轉讓所
    得憑單等之內部作業作為調查基準日，以該日期早於上訴人
    自動補報補繳之日期為由而予以處罰，實違反前述稅捐稽徵
    法第48條第1項之意旨。惟查上訴人及其配偶、受扶養親屬
    所取得新漢公司之股利，有該公司10紙股利憑單、緩課股票
    轉讓所得憑單顯示，而該等資料係於91年6月24日由被上訴
    人承辦人員調閱資料後所列印。再依原處分卷所附上訴人綜
    合所得稅核定通知書89年度申報核定係於91年7月3日列印，
    顯示被上訴人於當時已將上訴人漏未申報之新漢公司營利所
    得詳予列明，並列屬應逐案調閱資料之違章案件，足見被上
    訴人於上訴人就其關於新漢公司所漏申報之營利所得，於91
    年8月28日自動補報前，業已進行調閱相關資料，依財政部
    82年函釋意旨，若於寄發處分書前經稽徵機關進行函查、調
    卷、調閱相關資料或其他調查作為者，係以最先作為之日為
    調查基準日，從而本件被上訴人於上訴人於91年8月28日自
    動補報前，業已進行調閱相關資料，上訴人自難再依稅捐稽
    徵法第48條之1規定而稱其業已於被上訴人調查前自動補報
    而免罰，上訴意旨稱應以被上訴人寄發處分書作為調查基準
    日，顯有誤會，而不足採。再查上訴人所援引臺北高等行政
    法院91年度簡字第755號判決之見解，認被上訴人於發現上
    訴人有漏報所得稅時，應告知上訴人補報，而不得逕予處罰
    上訴人，惟查臺北高等行政法院之見解不惟不得拘束本院，
    且該案案情係為建築法亦與本件係屬所得稅法而有差異，從
    而亦難比附援引，自難憑此而為上訴人有利之認定。綜上所
    述，原處分並無違誤，訴願決定予以維持，亦無不合。原審
    判決因將原決定及原處分均予維持，駁回上訴人之訴，核無
    違誤。上訴論旨，仍執前詞，指摘原判決違誤，求予廢棄，
    難認有理由，應予駁回。
據上論結，本件上訴為無理由，爰依行政訴訟法第255條第1項、
第98條第3項前段，判決如主文。
中    華    民    國    95    年    9     月    14    日
                  第五庭審判長法  官  鄭  淑  貞
                              法  官  黃  合  文
                              法  官  吳  明  鴻
                              法  官  林  茂  權
                              法  官  鄭  小  康
以  上  正  本  證  明  與  原  本  無  異
中    華    民    國    95    年    9     月    14    日
                              書記官  郭  育  玎


司法院資訊處製作；財團法人民間司法改革基金會備份。
